【裁判字號】    97,易,2839
【裁判日期】    980320
【裁判案由】    妨害自由等
【裁判全文】
臺灣板橋地方法院刑事判決              97年度易字第2839號
公  訴  人  臺灣板橋地方法院檢察署檢察官
被      告  丙○○
被      告  乙○○
                    樓
共      同
選任辯護人  賴玉梅律師
            周福珊律師
            王嘉斌律師
被      告  己○○
被      告  甲○○
上列被告因妨害自由等案件，經檢察官提起公訴（96年度偵字第
25096 號），本院判決如下：
    主  文
乙○○公然侮辱人，處罰金新臺幣貳仟元，如易服勞役，以新臺
幣壹仟元折算壹日，又共同以強暴妨害人行使權利，處拘役貳拾
日，如易科罰金，以新臺幣壹仟元折算壹日。又其餘被訴強制罪
無罪。
丙○○共同以強暴妨害人行使權利，處拘役貳拾日，如易科罰金
，以新臺幣壹仟元折算壹日。其餘被訴強制罪無罪。
己○○、甲○○均無罪。
    事  實
一、丙○○與乙○○為堂兄弟關係。緣戊○○前向丙○○及其兄
    弟林淵鵬、林淵滄、林晉生承租位於臺北縣三重市○○街42
    之1 號1 樓、2 樓、46號1 樓、2 樓房屋作為經營安親班、
    美語班使用，雙方因房租及返還房屋問題有所爭執，丙○○
    遂央請乙○○代為處理向戊○○索討租金等事宜。民國96年
    9 月3 日，乙○○至臺北縣三重市○○街42之1 號1 樓向戊○○索討租金，竟基於妨害名譽之犯意，在該處門口之多數
    人得以共聞共見處所，以「死人骨頭」、「不要臉」、「講
    瘋話」等語公然辱罵戊○○，足以貶損戊○○之人格與名譽
    。又乙○○、丙○○為使戊○○出面處理前開房屋租金及返
    還房屋事宜，竟基於妨害戊○○行使權利之犯意聯絡，於同
    年月6 日上午，由乙○○向當時在臺北縣三重市○○街上某
    工地施工之不知情丁○○商討土石，並央請其將土石載送至
    臺北縣三重市○○街42之1 號1 樓，丁○○應允後遂囑在該
    處工作不知情之工人己○○、甲○○運載土石前往，於同日
    上午9 時許，己○○、甲○○駕車運載土至該處後，乙○○
    、丙○○便在該處指示己○○、甲○○將土石直接推置在臺
    北縣三重市○○街42之1 號1 樓門前，使戊○○無法順利出
    入，而以上開強暴方式，妨害戊○○行使通行之權利。戊○○因在屋內聽聞聲響而外出查看，始發覺上情並報警處理。
二、案經戊○○訴由臺北縣政府警察局三重分局報告臺灣板橋地
    方法院檢察署檢察官偵查起訴。
    理  由
一、證據能力：
  (一)按被告之自白，非出於強暴、脅迫、利誘、詐欺、疲勞訊問
    、違法羈押或其他不正之方法，且與事實相符者，得為證據
    ，刑事訴訟法第156 條第1 項定有明文。被告乙○○並未抗
    辯其於警詢、檢察官偵查中及本院審理時之自白有非任意性
    之情形，本院亦查無明顯事證，有不正詢問之情，應認其自
    白具有任意性，且與事實相符而有證據能力。
  (二)被告以外之人於審判外之言詞或書面陳述，除法律有規定者
    外，不得作為證據；被告以外之人於偵查中向檢察官所為之
    陳述，除顯有不可信之情況者外，得為證據；被告以外之人
    於審判外之陳述，雖不符刑事訴訟法第159 條之1 至第159
    條之4 之規定，而經當事人於審判程序同意作為證據，法院
    審酌該言詞陳述或書面陳述作成時之情況，認為適當者，亦
    得為證據；當事人、代理人或辯護人於法院調查證據時，知
    有第159 條第1 項不得為證據之情形，而未於言詞辯論終結
    前聲明異議者，視為有前項之同意，刑事訴訟法第159 條第
    1 項、第159 條之1 第2 項、第159 條之5 分別定有明文。
    經查，證人戊○○於警詢時所為之陳述，雖屬審判外之陳述
    ，然被告及辯護人於本院審理時陳明對前開證人於警詢中陳
    述之證據能力不爭執，於本院審理時亦未主張排除前開證人
    陳述之證據能力，且迄於本院言詞辯論終結前均未表示異議
    ，本院審酌前開證人於警詢中之證述應無重大瑕疵且與事實
    相符，故依前開法條規定，應認證人前開審判外之證述，自
    得為證據。證人戊○○於偵查中向檢察官所為之陳述，雖屬
    審判外之陳述，惟現階段刑事訴訟法規定檢察官代表國家偵
    查犯罪、實施公訴，依法其有訊問被告、證人及鑑定人之權
    ，證人、鑑定人且須具結，而實務運作時，檢察官偵查中向
    被告以外之人所取得之陳述，原則上均能遵守法律規定，不
    致違法取供，其可信度極高，是以，刑事訴訟法於92年2 月
    6 日修正時，即為兼顧理論與實務，以該法第159 條之1第2
    項規定，除顯有不可信之情況者外，得為證據。證人戊○○
    於偵查中向檢察官所為之陳述，已依法具結，又非檢察官非
    法取供而得，且無證據證明前開證人於檢察官偵查中所為證
    述有何誤認之情形，並無顯不可信之情況，自得作為證據。
  (三)被告及辯護人對卷附相片、監視錄影畫面檔案、錄音錄影影
    音檔案之證據能力不爭執（見本院97年11月4 日、同年12月
    2 日準備程序筆錄），且經本院於審理期日提示上開證據並
    告以要旨，被告、辯護人及檢察官就此部分證據之證據能力
    均未聲明異議（見本院98年2 月27日審判筆錄），且查並無
    不得作為證據之事由，依法自得作為證據。
二、有罪部分（即被告乙○○被訴公然侮辱、強制部分、被告丙○○被訴強制部分）：
  (一)認定事實之依據：
  1.被告乙○○對其於前開時、地之公然侮辱、強制之犯行坦承
    ：伊與被告丙○○為堂兄弟。被告丙○○與戊○○間有房租
    糾紛，所以委託伊處理，但戊○○一直不出面處理。伊有於
    97年9 月3 日在臺北縣三重市○○街42之1 號1 樓對戊○○
    說死人骨頭、不要臉、講瘋話等語。另伊於96年9 月6 日上
    午，至臺北縣三重市○○街125 巷某處工地，向工地老闆稱
    伊要用廢土，請其贈送一些土石予伊，該老闆答應，伊便請
    其將土石運至臺北縣三重市○○街42之1 號。後來伊在臺北
    縣三重市○○街42之1 號門口等，便有2 名工人將土石運來
    ，伊請工人將廢土倒在臺北縣三重市○○街42之1 號門口，
    伊為前開動作都是要戊○○搬走或處理租金問題等語不諱（
    見96年度偵字第25096 號偵查卷第12頁、第40頁、本院97年
    12月2 日準備程序筆錄），核與證人戊○○於警詢、檢察官
    偵查中證述：伊向丙○○、林淵鵬、林淵滄、林晉生承租臺
    北縣三重市○○街42之1 號1 樓、2 樓、46號1 樓、2 樓作
    為安親班、美語班使用。96年9 月3 日，被告乙○○來要租
    金，便在臺北縣三重市○○街42之1 號1 樓門口，以「死人
    骨頭」、「不要臉」、「講瘋話」等語罵伊，伊有錄音，當
    時安親班老師有聽到。另於96年9 月6 日上午9 時許左右，
    伊在臺北縣三重市○○街42之1 號1 樓內，突然聽到很大聲
    響，伊往外查看，發現2 名工人在該處大門外傾倒磁磚、磚
    塊等物，被告乙○○、丙○○在該處指揮工人，伊便報警處
    理，此部分伊亦有監視錄影光碟可證等語大致相符（見同上
    偵查卷第6 頁、第38頁、第40頁、第118 頁），復有監視錄
    影畫面可資佐證（見同上偵查卷第131 頁），足認被告乙○○前開自白與事實相符，堪以採信。
  2.被告丙○○辯稱：96年9 月6 日，伊係事後才到現場，伊並
    不知道何人傾倒土石，被告乙○○事後才告訴伊前開情事，
    伊並不知情云云。然查，96年9 月6 日上午，己○○、甲○○在臺北縣三重市○○街42之1 號1 樓傾倒土石時，被告丙○○亦同在現場一節，業據證人戊○○於警詢、檢察官偵查
    中證稱：96年9 月6 日，被告乙○○、丙○○在臺北縣三重
    市○○街42之1 號1 樓外指揮己○○、甲○○傾倒土石等語
    明確（見同上偵查卷第6 頁、第119 頁）。再觀諸卷附監視
    錄影畫面，96年9 月6 日上午，己○○、甲○○尚未駕車運
    送土石到達臺北縣三重市○○街42之1 號1 樓前，被告乙○○、丙○○已在臺北縣三重市○○街42之1 號1 樓門口等候
    ，且嗣後己○○、甲○○運送土石到場並傾倒土石過程中，
    被告丙○○亦全程在場（見同上偵查卷第131 至132 頁），
    故被告丙○○辯稱其係事後到場一情，即有不實。再本件被
    告乙○○前開堆置土石之舉，係為處理被告丙○○與戊○○
    間房屋租賃問題而起，被告丙○○為當事人，關係密切，況
    被告乙○○欲堆置土石在被告丙○○所有之臺北縣三重市○○街42之1 號1 樓房屋門前，苟未清除，顯然阻礙前開房屋
    之出入，事關被告丙○○之權益，衡情被告乙○○為前開舉
    措前當會與被告丙○○商議，況被告丙○○斯時亦到場，被
    告乙○○更無可能不告知被告丙○○其所欲採取之措施，被
    告丙○○絕無可能毫無所悉。更進者，苟被告丙○○不知當
    日欲為何事，何以當日會前往臺北縣三重市○○街42之1 號
    1 樓，且無端陪同乙○○在該處門口等候。再者，臺北縣三
    重市○○街42之1 號1 樓為被告丙○○所有之房屋，其當時
    全程目睹己○○、甲○○堆置土石於其所有前開房屋門口，
    豈會不加聞問、阻止？綜上總總，被告丙○○顯然知悉渠等
    欲以土石推置在臺北縣三重市○○街42之1 號1 樓門口一事
    ，被告丙○○辯稱毫不知情云云，要無可採。被告丙○○與
    乙○○顯有強開強制犯行之犯意聯絡，且共同為前開強制行
    為。
  3.又教唆犯以被教唆者原無犯罪意思，由教唆者之教唆始起意
    實施犯罪行為，為其本質。被告己○○、甲○○於本院審理
    時均供稱渠等並不認識被告乙○○、丙○○，渠等僅係單純
    受老闆丁○○指示將土石運載至指定地點等語（見同上偵查
    卷卷第20頁、第23頁、本院97年11月4 日準備程序筆錄），
    核與證人丁○○於本院審理時證稱：被告乙○○向伊索討土
    石，伊便指示伊所僱用之工人己○○、甲○○將土石運載至
    被告乙○○所指定之地點，伊並不瞭解該等土石之用途。被
    告丙○○從未與伊接洽前開土石之事等語（見本院98年1 月
    20 日 審判筆錄），及被告乙○○亦供稱：伊僅向丁○○商
    討土石，伊並未告知丁○○該等土石之用途，伊不曾與己○○、甲○○接觸，伊並不知道丁○○要如何運送土石等語（
    見本院97年12月2 日準備程序筆錄、本院98年1 月20日審判
    筆錄）相符，渠等前開所述，互核相符，自屬信實。被告乙○○既未向丁○○透露索討土石之用途，且被告乙○○、丙○○從未與己○○、甲○○有所接觸，何來引起己○○、甲○○犯罪之舉，被告乙○○、丙○○顯未為任何教唆行為。
    況被告己○○、甲○○僅單純受丁○○指示運載土石，全然
    不知緣由，亦難認有強制之意。本件應係被告乙○○、丙○○間接使不知情之己○○、甲○○為渠等運載、堆置土石，
    而達渠等強制犯行，被告乙○○、丙○○應為間接正犯。
  4.綜上所述，本件事證明確，被告乙○○、丙○○犯行洵堪認
    定，自應依法論科。
  (二)論罪科刑：按刑法第304 條之強暴、脅迫，祇以所用之強脅
    手段足以妨害他人行使權利，或足使他人行無義務之事為已
    足，並非以被害人之自由完全受其壓制為必要，最高法院28
    年度臺上字第3650號判例意旨可參；又刑法第304 條第1 項
    稱「強暴」者，乃以實力不法加諸他人之謂，惟不以直接施
    諸於他人為必要，即間接施之於物體而影響於他人者，亦屬
    之，最高法院86年度臺非字第122 號判決意旨可資參照。查
    被告乙○○以不雅言語辱罵戊○○之所為，係犯刑法第309
    條第1 項之公然侮辱罪；被告乙○○、丙○○經由不知情之
    己○○、甲○○將土石推置在臺北縣三重市○○街42之1 號
    1 樓前，妨害戊○○通行之權利之所為，均係犯刑法第304
    條第1 項之以強暴之方式，妨害人行使權利之強制罪。被告
    乙○○、丙○○經由無犯意聯絡之己○○、甲○○以達渠等
    強制罪之目的，均為間接正犯，公訴意旨認被告乙○○、丙○○係為教唆犯，尚有未恰。被告乙○○、丙○○就前開強
    制犯行有犯意聯絡及行為分擔，均為共同正犯。被告乙○○
    所犯前開公然侮辱、強制犯行間，行為互殊、犯意各別，應
    予分論併罰。爰審酌被告乙○○、丙○○雖係為使戊○○處
    理租賃房屋事宜而為前開之舉，然應循理性合法方式解決，
    渠等捨此不為，擅以前開方式為之，侵犯他人權利及名譽，
    自無可取，然衡被告丙○○並無前科，被告丙○○僅於83年
    間因恐嚇罪經判處緩刑4 年確定，素行尚可，渠等堆置土石
    後旋經發覺，經警到場後令渠等清除所堆土石，所生損害非
    鉅，及渠等犯罪手段、情節、智識程度、生活狀況，被告乙○○犯罪後坦承犯行，被告丙○○雖否認犯行，然與被告乙○○均表示願以免除告訴人所積欠之房屋租金為條件與之和
    解，雖為告訴人戊○○所拒，然被告乙○○、丙○○業已釋
    出善意，犯後態度尚可等一切情狀，分別各量處如主文所示
    之刑，並諭知易科罰金、易服勞役之折算標準。
三、無罪部分
  (一)被告乙○○、丙○○其餘被訴強制犯行：
  1.公訴意旨另以：被告丙○○、乙○○竟基於妨害人行使權利
    之強制犯意聯絡，分別於96年6 月11日6 時許、同年9 月3
    日9 時許及同年9 月4 日5 時許，共同破壞位於42之1 號頂
    樓之水管，使水塔內之儲水無法流至戊○○承租之上開4 戶
    房屋；另於同年9 月2 日22時許，共同以鐵片封住上開4 戶
    房屋之大門，使戊○○無法自由出入，因認被告乙○○、丙○○均犯刑法第304 條第1 項之強制罪嫌云云。
  2.按刑法第304 條第1 項稱「強暴」者，乃以實力不法加諸他
    人之之謂，惟不以直接施諸於他人為必要，即間接施之於物
    體而影響於他人者，亦屬之。查本件原確定判決，既已認定
    告訴人吳０忠等5 戶人家，就系爭之社區巷道有通行權，被
    告等不顧告訴人之勸阻，以吊車吊運貨櫃，強行設置大型路
    障之強暴方法，妨害他人通行權等情，自係認定被告等以強
    暴方法加諸告訴人。此與被告等於設置路障時，告訴人根本
    不在場而不足構成強暴事由之情形有別，此有最高法院86年
    度臺非字第122 號判決意旨可資參照。故刑法第304 條所稱
    之「強暴」、「脅迫」，係直接或間接對人為之，若被告實
    施強暴、脅迫手段時，被害人並未在場，即不發生強暴、脅
    迫之問題，自與強制罪要件未合。查證人戊○○於警詢證稱
    ：被告乙○○、丙○○於96年6 月11日6 時許、同年9 月3
    日9 時許、同年9 月4 日5 時許3 次破壞水管，及於同年9
    月2 日22時許，以鐵片封住房屋大門時，伊均不在場等語明
    確（見同上偵查卷第7 頁），被告乙○○、丙○○為前開破
    壞水管、封住大門之舉時，告訴人戊○○既不在場，自難認
    被告乙○○、丙○○對之實施強暴行為，要與強制罪要件未
    合，尚難以之相繩。
  3.此外，公訴人復未提出其他積極證據，資以證明被告乙○○
    、丙○○確有構成此部分強制犯行之證據，自應為被告乙○○、丙○○被訴此部分強制犯行無罪之諭知。
  (二)被告己○○、甲○○被訴強制犯行：
  1.公訴意旨另以：被告乙○○、丙○○於96年9 月6 日9 時許
    ，共同教唆知情之被告己○○、甲○○，使被告己○○、甲○○共同駕駛車牌號碼HF-5633 號卡車，將廢土載運傾倒於
    臺北縣三重市○○路42之1 號1 樓大門前，使戊○○及安親
    班職員、學生被迫繞道而行，而以上開強暴方式，妨害戊○○行使房屋承租人之權利，因認被告己○○、甲○○涉犯刑
    法第304 條第1 項之強制罪嫌。
  2.按犯罪事實應依證據認定之，無證據不得認定犯罪事實；又
    不能證明被告犯罪或其行為不罰者，應諭知無罪之判決，刑
    事訴訟法第154 條第2 項、第301 條第1 項分別定有明文。
    次按刑事訴訟法第161 條於91年2 月8 日修正公布，其第1
    項規定：檢察官就被告犯罪事實，應負舉證責任，並指出證
    明之方法。因此，檢察官對於起訴之犯罪事實，應負提出證
    據及說服之實質舉證責任。倘其所提出之證據，不足為被告
    有罪之積極證明，或其指出證明之方法，無從說服法院以形
    成被告有罪之心證，基於無罪推定之原則，自應為被告無罪
    判決之諭知（參最高法院92年臺上字第128 號判例意旨）。
  3.公訴人認被告涉犯刑法強制罪嫌，係以被告2 人供述渠等有
    於上開時、地傾倒土石，且有監視錄影畫面檔案可佐為其主
    要論據。訊據被告己○○、甲○○固坦承有於前開時、地運
    載土石及傾倒之事實，惟堅詞否認有何強制犯行，均辯稱：
    渠等係受老闆丁○○指示運載土石至臺北縣三重市○○街42
    之1 號1 樓，到達時便有人指示渠等將土石推放在該處門口
    ，渠等並不認識乙○○、丙○○等語。
  4.經查：
  (1)被告己○○、甲○○固坦承於96年9 月6 日共同運載土石至
    臺北縣三重市○○街42之1 號1 樓，並將該等土石推置在該
    處門口一情不諱，且有卷附監視錄影畫面可佐，被告己○○
    、甲○○確有於前開時、地堆置土石一節，堪以認定。然被
    告己○○、甲○○當時係受僱於丁○○從事拆除房屋等泥水
    工作一情，業據被告己○○、甲○○供陳在卷，且經證人丁○○於本院審理時證述明確（見本院98年1 月20日審判筆錄
    ），被告己○○、甲○○既係從事建築泥水工作，運載堆置
    土石一事對渠等而言當係尋常之舉，則渠等對雇主丁○○指
    示渠等運載土石且堆置一事，自無可疑，要難僅因渠等單純
    運載、堆置土石一節，即認渠等有對戊○○強制之意。
  (2)再證人丁○○於本院審理時證稱：乙○○向伊索討土石，並
    央請伊將土石運載至臺北縣三重市○○街某處，伊便指示伊
    所僱用之工人己○○、甲○○將該等土石運載至乙○○所指
    定之地點，伊並不瞭解該等土石之用途。至丙○○則從未曾
    與伊接觸等語（見本院98年1 月20日審判筆錄），核與被告
    乙○○供稱：伊向丁○○商討土石，丙○○並未出面，伊並
    未告知丁○○該等土石之用途，伊不曾與己○○、甲○○接
    觸，伊並不知道丁○○要如何運送土石等語（見本院97年12
    月2 日準備程序筆錄、本院98年1 月20日審判筆錄）、被告
    丙○○供稱：伊不知乙○○索討土石之事等語（97年12月2
    日準備程序筆錄）相符，證人丁○○僅係偶然贈送土石予乙○○，而乙○○與被告己○○、甲○○於本案前既互不相識
    亦未有接觸，渠等間並無特殊情誼關係，當無互相勾串虛偽
    陳述以迴護被告己○○、甲○○之動機，故渠等前開所述，
    自屬信實。依渠等前開所述，乙○○既未向丁○○透露其索
    討土石之用途，丁○○自無可能告知被告己○○、甲○○該
    等土石之用途，且乙○○、丙○○均未曾與被告己○○、甲○○有所接觸，被告己○○、甲○○顯然無從得知乙○○索
    取土石之用途，由此可見，被告己○○、甲○○僅單純受渠
    等雇主丁○○之指示運載土石至指定地點，渠等全然不知緣
    由，實難認渠等有以堆置土石為強制犯行之意。
  (3)綜上所述，被告己○○、甲○○僅係單純運送及堆置土石，
    並無強制之意。此外，復查無其他積極證據足資證明被告己○○、甲○○涉有公訴人指訴之上揭犯行，被告己○○、甲○○所辯渠等並無強制之犯行云云，應堪採信。被告己○○
    、甲○○犯罪尚屬不能證明，應為無罪之諭知。
據上論斷，應依刑事訴訟法第299 條第1 項前段、第301 條第1
項，刑法第28條、第304 條第1 項、第309 條第1 項、第41條第
1 項前段、第42條第3 項，刑法施行法第1 條之1 第1 項、第2
項前段，判決如主文。
本案經檢察官鄭潔如到庭執行職務。
中    華    民    國    98    年    3     月    20    日
                        刑事第十五庭  法  官  何燕蓉
此正本與原本無異。
如不服本判決，應於判決送達後10日內，向本院提出上訴狀。
                                      書記官  李崇文
中    華    民    國    98    年    3     月    26    日
附錄本案論罪科刑法條全文：
中華民國刑法第304條第1項
（強制罪）
以強暴、脅迫使人行無義務之事或妨害人行使權利者，處 3 年以
下有期徒刑、拘役或 3 百元以下罰金。
中華民國刑法第309條第1項
（公然侮辱罪）
公然侮辱人者，處拘役或 3 百元以下罰金。


司法院資訊處製作；財團法人民間司法改革基金會備份。
